【裁判字號】    89,訴,376
【裁判日期】    900326
【裁判案由】    返還價金
【裁判全文】
臺灣花蓮地方法院民事判決                          八十九年度訴字第三七六號
    原      告  乙○○
    被      告  甲○○○○○○.
右當事人間請求返還價金事件，本院判決如左：
    主    文
原告之訴駁回。
訴訟費用由原告負擔。
    事    實
甲、原告方面：
一、聲明：
（一）被告應給付原告新台幣（下同）壹佰肆拾萬元。
（二）訴訟費用由被告負擔。
二、陳述：
    原告與被告訂立買賣契約書，購買東台煤氣行經營權，被告未履行契約將營利事
    業登記證變更為原告名下，原告已於民國八十九年六月十三日以存證信函解除合
    約，被告應歸還合約款一百二十萬元，及賠償原告營業損失二十萬元。
三、證據：提出存證信函影本二件、買賣契約書影本各一件為證。
乙、被告方面：
一、聲明：
  （一）原告之訴駁回。
  （二）訴訟費用由原告負擔。
二、陳述：
    被告已依約將東台煤氣行生財器具經營權等全部移轉原告，原告始分期給付價金
    ，迄今以東台煤氣行名義營業數年，獲利不計其數，契約定明原告另尋營業場所
    ，被告亦已協助原告，原告在其自家住宅開店營業，無法取得營利事業登記證，
    原告並向花蓮市調解委員會請求調解，要求被告租賃市區商業場所供其營業使用
    。是原告不配合變更，我不願他用我的房子。
三、證據：提出花蓮縣稅捐稽徵處函二件、買賣契約書、調解通知、調解筆錄、營利
    事業登記證、花蓮縣政府函、營利事業所得申報核定通知書、營利事業登記證、
    各一件（均影本）、照片二幀為證。
丙、本院依職權函請北昌派出所調查東台煤氣行是否現仍在營業，及分別向花蓮縣稅
    捐徵處、花蓮縣政府函查原告及謝碧霞有無辦理營利事業登記證、東台煤氣行營
    利事業登記證、設立及變更資料。並傳喚花蓮縣政府工商課人員蕭雪玉。
    理    由
一、兩造爭執要點：
    原告主張：原告向被告購買東台煤氣行經營權，被告未履行契約將營利事業登記
    證變更為原告名下，原告已以存證信函解除合約，被告應歸還一百二十萬元，及
    賠償原告營業損失二十萬元。
    被告抗辯：
    被告已依約將東台煤氣行生財器具經營權等全部移轉原告，契約定明原告另尋營
    業場所，被告亦已協助原告，被告在其自家住宅開營業，無法取得營利事業登記
    證。
二、（一）原告主張其向被告購買東台煤氣行經營權，提出買賣契約書影本一件為證
      ，被告亦不爭執，原告主張被告未將營利事業登記變更為原告名下，提出存證
      信函影本二件為證，被告抗辯契約定明原告另尋營業場所，被告亦已協助原告
      ，被告在其自家住宅營業，無法取得營利事業登記證，提出花蓮縣稅捐稽徵處
      函二件、買賣契約書、調解通知、調解筆錄、營利事業登記證、花蓮縣政府函
      、營利事業所得申報核定通知書、營利事業登記證、各一件（均影本）、照片
      二幀為證。
    （二）查兩造所訂買賣契約第一條：買賣物：東台煤氣行營利事業登記證及承銷
      廠化石油氣權利全部，第二條：價格及付款辦法：（一）總價為壹佰貳拾萬元
      。（二）訂約時甲方應交付乙方（Ａ）拾萬元（Ｂ）餘款分別開立十二張支
      票每張七萬五千元，合計九十萬元。第三條：甲方（原告）付清前項（Ａ）（
      Ｂ）款後，乙方（被告）應將氣章即刻交予甲方，領氣權屬甲方。第四條：甲
      方另尋營業場所，乙方有協助義務（即系有舊地址供甲方留做暫時停放電話處
      ，待甲方辦好營利事業登記轉移）為期三個月。第九條：乙方應協助甲方轉移
      牌照。而證人蕭雪玉（花蓮縣政府工商課人員）證稱：煤氣行之轉讓須備齊轉
      讓契約書、轉讓聲請書、印花、新舊負責人身分證，東台煤氣行在八十六年十
      月二十七日有辦理停業，八十九年六月十三日辦理歇業，停業期間只要沒有超
      過一年，都可以再復業，也可以轉讓，受讓人的所在地變更者，就要另找商業
      區，申請變更所在地，聲請設立煤氣行無其他限制，只要是在商業區，有完善
      消防設備、分裝儲裝場及儲存場，且符合相關法令，任何人都可聲請（見本院
      九十年三月十二日筆錄）。又謝碧霞（原告之妻）於八十七年四月一日申請設
      立「東台煤氣行」，營業址：花蓮縣吉安鄉○○村○○○街一一九號一樓，營
      業設籍登記，經核准在案，有花蓮縣稅捐稽徵處八十九年十二月二日八九花稅
      工字第四九五六四號函可考，而原告於上址經營之東台煤氣行自八十七年三月
      三日開業現仍營業，每日營業額約為七、八千元等情，有調查筆錄足參，東台
      煤氣行於八十九年二月八日經花蓮縣政府以營業場所未依規定申請營利事業登
      記證，科罰鍰四萬元。有花蓮縣政府處分書影本可考，由上可知，原告始終未
      另尋營業場所，被告不願以其原營業址供原告作為營業場所，而未配合原告將
      營業事業登記證變更為原告（或其指定人）名下。
    （三）按因契約互負債務者，於他方當事人未為對待給付前，得拒絕自己之給付
      ，為民法第二百六十四條第一項所明定。而兩造互負之給付義務，除一方有先
      為給付者外，本應由雙方同時履行，如一造未履行其義務，不得以他造未先履
      行而請求賠償損害。最高法院八十九年台上字第一三七一號裁判足參，依兩造
      前開契約第四條、第九條約定，並參酌證人蕭雪玉之證詞，再衡酌原告於八十
      九年六月十二日始以存證信函催告被告履行合約，有原告提出之存證信函影本
      為證，原告於八十七年四月一日即經營業設籍登記核准在案，前開契約係於八
      十七年三月一日簽訂，衡情原告應無付清款項並於營業二年餘經縣政府科處罰
      鍰後，始以存證信函催告被告履行合約之理，足認前開契約條文真意為原告另
      尋營業場所與被告配合變更營利事業登記證應同時履行，原告未履行其義務，
      被告亦抗辯原告應另尋營業場所，原告即不得遽以被告尚未辦理營利事業登記
      證變更解除契約及請求損害賠償。此外，原東台煤氣行在八十六年十月二十七
      日有辦理停業，八十九年六月十三日辦理歇業，已如前述，被告並無原告所述
      涉詐欺之情。綜上以觀，原告請求為無理由，應予駁回。
三、綜上所述，原告依據解除契約之法律關係訴請原告返還價金一百二十萬元及請求
    損害賠償二十萬元，為無理由，應予駁回。
四、因本案事證已臻明確，兩造其餘主張陳述及所提之證據，均毋庸再予審酌，附此
    說明。
五、據上論結：原告之訴為無理由，依民事訴訟法第七十八條，判決如主文。
中      華      民      國    九十    年      三      月    二十六    日
                                        臺灣花蓮地方法院民事庭
~B法      官  林麗玉
右正本証明與原本無異。
如對本判決不服，應於送達後廿日內，向本院提出上訴狀（應抄附繕本）。
~B法院書記官  林揚奇
中      華      民      國    九十    年      三      月    二十七    日


司法院資訊處製作；財團法人民間司法改革基金會備份。
